臺灣高雄地方法院民事判決
110年度訴字第368號
原      告  江玉馨  
            張月雲  
            李輝元  
            張惠珍  

            許玲敘  
            劉博文  
共      同
訴訟代理人  張寧洲律師
被      告  莊世棠  
訴訟代理人  王怡惠律師
複  代理人  王皓律師  
上列當事人間請求損害賠償事件，經本院於民國111年4月26日言
詞辯論終結，判決如下：
    主  文
原告之訴及假執行之聲請均駁回。
訴訟費用由原告負擔。
    事實及理由
一、原告主張：被告前為華泰旅行社股份有限公司（下稱華泰旅
    行社）負責人，於民國105年間，以公司需要資金周轉為由
    ，指示華泰旅行社董事黃薈橋，以預刷信用卡支付旅費方式
    ，向原告收取費用。原告因預計於106年2月一起出國度假，
    原告張月雲、李輝元、張惠珍及許玲敘即於105年11月間，
    將個人所有之信用卡號委由原告江玉馨，併同原告江玉馨所
    有之信用卡號交由黃薈橋刷卡預付旅費，原告劉博文亦將所
    有之信用卡號交由黃薈橋刷卡預付旅費。詎原告請華泰旅行
    社安排出遊行程時，被告竟委由律師發函，否認有指示黃薈
    橋以預刷信用卡方式向原告收取旅費之情事，原告乃委請律
    師對華泰旅行社起訴請求將所有刷卡金額返還，業經本院10
    6年度訴字第838號民事判決原告勝訴確定在案。原告經新聞
    媒體及另案判決（本院106年度訴字第817號、臺灣高等法院
    高雄分院108年度上易字第147號民事判決、本院108年度金
    重訴字第2號刑事判決）得知，被告多年涉嫌淘空華泰旅行
    社資產，致華泰旅行社嚴重虧損，被告明知無償還能力，亦
    無償還之意，仍指示黃薈橋向原告偽稱以預刷旅費方式，套
    現大量金錢，不法侵害原告之財產權，致原告受有損害。為
    此，爰依民法第184條第1項前段規定，聲明求為判令：㈠被
    告應分別給付原告如附表一所示之金額，及自起訴狀繕本送
    達翌日起至清償日止，按週年利率百分之五計算之利息。㈡
    原告願供擔保請准宣告假執行。
二、被告則以：被告並未指示黃薈橋向原告刷卡借款，黃薈橋係
    實際與原告接洽之人，並涉及假刷卡換現金，黃薈橋為脫免
    自己責任，證詞不足採信，又黃薈橋於本院108年度重訴字
    第8號刑事案件中，即106年1月6日偵查時，已承認被告就黃
    薈橋以假刷卡借款不知情，黃薈橋自行與信用卡持卡人商議
    以假刷卡方式籌資借款，被告對此不知情，此類假刷卡借款
    爭議，應屬信用卡持卡人與黃薈橋或華泰旅行社間民事糾紛
    等語，資為抗辯。並聲明：㈠原告之訴駁回。㈡如受不利判決
    ，願供擔保請准宣告免為假執行。
三、兩造不爭執事項：
　㈠被告為華泰旅行社之負責人。黃薈橋為華泰旅行社之董事，
    非董事長，並擔任會計協理。
  ㈡原告分別如附表二所示為刷卡，由收單銀行中國信託銀行及
    台新銀行扣除手續費1.7%後，撥入華泰旅行社帳戶。
  ㈢本件如附表二所示之刷卡事項，均由黃薈橋與原告連繫接洽
    ，被告未曾出面與原告接洽。
  ㈣原告前以消費借貸返還之法律關係，訴請華泰旅行社應給付
    如附表二所示之刷卡金額，業經本院106年度訴字第838 號
    判決勝訴確定。
四、本件爭點：
　　被告於105 年11、12月間，是否明知華泰旅行社已無償債能
    力，亦無償債意願，仍基於詐欺之意，指示黃薈橋，以附表
    二所示之刷卡支付現金方式，向原告借款？
五、得心證之理由：
　㈠被告指示黃薈橋向原告以刷卡支付現金方式，使華泰旅行社
    向原告借貸：
　　⒈查證人黃薈橋於本院106年度訴字第838號民事事件審理時
      證稱：我只認識原告劉博文、李輝元及江玉馨，其餘3位
      應該是他們的家人，因為華泰旅行社有籌措資金需求，被
      告授權我對外籌措資金，所以我就找原告劉博文、李輝元
      及江玉馨借款，他們都同意，但他們也有旅遊計畫，如果
      有決定要出遊，希望以刷卡之款項扣抵團費，由原告提供
      卡號及可刷卡金額，由我及華泰旅行社會計或出納於收單
      機上補登，在105年11月1日前，即有刷卡，但沒有扣抵旅
      遊團費，因為旅遊行程未確定，之前帳單是由華泰旅行社
      繳款，因為我在105年12月間離職才發生糾紛，我有提出
      內部文件附於106年度訴字第817號案卷，作為被告授權我
      對外籌措資金的證明，我是公司董事，又是會計協理，被
      告是我的老闆，我當然依被告指示去籌措資金等語（見本
      院106年度訴字第838號卷㈡第5、6頁）；復依本院106年度
      訴字第838號民事判決中，引用證人黃薈橋於本院106年度
      訴字第817號民事事件證稱：華泰旅行社缺少資金，被告
      口頭請我對外籌措資金，唯一書面資料即庭呈之華泰旅行
      社內部文件，被告在文件最下方批示「目前航空提開機票
      很多，努力協調資金調度，不要被LOCAL在外說難收錢201
      6.3.7」，我收到文件當下就拍給台北的喜泰旅行社會計
      協理，請他幫忙籌措資金，我不記得原告刷卡金額及日期
      ，但由原告提供卡號讓我們去補登，由我或出納用線上補
      登，原告刷卡後銀行將款項撥入華泰旅行社帳戶，由華泰
      旅行社使用，我在職時，刷卡帳單由我以華泰旅行社的錢
      來繳納，大約自105年3月7日前後，一直到105年11月或12
      月，華泰旅行社要清償借款需製作支出憑證，需呈給被告
      簽核等語；又依本院106年度訴字第838號民事判決中，引
      用證人陳琳恩於本院107年度訴字第850號民事事件證稱：
      我自102年1月2日至106年3月止，在華泰旅行社任職，擔
      任會計助理，離職前一年半接任會計出納，刷卡部分是刷
      卡完隔天就會入帳，資金運用由主管去調解，華泰旅行社
      財務狀況，從我進來時就一直沒有很好，黃薈橋曾將信用
      卡帳單交給我去繳錢，由黃薈橋統籌今天要先付給誰，將
      帳單給我，我要去沖那筆帳的錢，因為刷卡的錢進來，要
      先立帳才能沖帳，還錢才要去做立沖的動作等語，衡以證
      人黃薈橋上開於數案中所為不同時間證述，無矛盾或顯然
      不合情理之處，且與證人陳琳恩之證述內容互核相符，依
      證人前揭證詞，足見華泰旅行社確向原告等持卡人以刷卡
      支付現金方式進行借貸。
　　⒉復參以證人黃薈橋提出之內部文件載明：「懇請書，致莊
      總（即被告）/長官/會計相關部門：華泰旅行社在莊總的
      指導下，業績量持續增長。每位線控都有應達的業績目標
      。而每位線控也為達到目標而努力。近幾個月，東南亞/
      韓國/大陸線LOCAL反映團款有遲付之問題，本應上個月之
      團款，應於這個月25號給款，但卻都拖至下個月月初甚至
      月中。外站LOCAL每個月都得來催款及詢問確切匯款日期
      ，但依然都無法給於確切的匯款日期。每個月底，線控皆
      被LOCAL催款，不勝其擾，也感到非常不好意思。最近更
      發現，LOCAL因我公司拖帳問題，市場產品競爭下，團費
      不想SUPPORT。找新合作的LOCAL，又從對方獲知我公司拖
      帳在LOCAL間的“盛名”。最近公司春酒須尋求贊助，LOCAL
      又反映我公司拖帳之問題，我們哪來的立場再去要贊助。
      線控是公司的前線作戰單位，理應公司要當我們全力的後
      盾，讓我們不須煩惱後勤問題，全力衝刺，讓公司業績更
      為成長、穩定。懇請莊總、長官、會計相關單位能了解及
      支持。若有不敬之詞語，敬請長官見諒！但請相信我們都
      是為了公司能更好！」等語，經被告於該文件上批示：「
      目前航空提開機票很多，努力協調資金調度，不要被LOCA
      L在外說難收錢，棠，2016.3.7」等語（見本院106年度訴
      字第838號卷㈡第22頁），則依上開文件，雖未敘及被告指
      示黃薈橋為刷卡借貸之內容，仍足見華泰旅行社於105年3
      月7日前即有拖欠帳款情事，於合作之旅遊業者每月催款
      及詢問確切匯款日期時，均無法給予確切匯款日期，甚且
      於每月底線控單位皆遭當地旅遊業者催款，復從新洽合作
      之旅遊業者處獲知被告拖帳在當地旅遊業者間之盛名，而
      華泰旅行社財務狀況不佳，被告顯已知悉並有所裁示。再
      者，如附表二所示之刷卡金額，均撥入華泰旅行社帳戶，
      此為兩造所不爭執，參以證人黃薈橋證稱：刷卡帳單係以
      華泰旅行社的錢來繳納，華泰旅行社製作支出憑證清償借
      款，需呈請被告等語，證人陳琳恩亦證稱華泰旅行社有繳
      納刷卡帳單之情，則被告身為華泰旅行社法定代理人，透
      由華泰旅行社支出憑證之審核，理應知悉華泰旅行社繳納
      原告及其他眾多持卡人之信用卡帳單，若被告對刷卡借款
      方式不知情，應駁回支出憑證之申請，足徵被告確有授權
      黃薈橋向原告借貸，被告辯稱對以刷卡方式借款不知情云
      云，委不足採。
　　⒊被告辯以證人黃薈橋於106年1月6日偵訊時所述內容，足證
      被告不知情等語。惟依該偵訊筆錄所載，檢察官問：有無
      任何人指使你這麼做？被告有沒有要求你這麼做？證人黃
      薈橋答：被告不知道，我有跟他講過公司資金不足，公司
      錢不夠時我就會這樣子跟他講，被告就會要我去報告董事
      長，董事長若可以會調錢給我，若董事長不可以，就要我
      自己去想辦法，董事長是喜泰旅行社董事長江碩平，這就
      是我想出來的辦法等語（本院卷二242至243頁），與證人
      黃薈橋前揭證詞似有矛盾，惟黃薈橋僅為華泰旅行社董事
      之一，如附表二所示之刷卡金額，均如數撥入華泰旅行社
      帳戶，黃薈橋於籌措資金過程，並未因此獲取個人利益，
      其對華泰旅行社資金籌措，若非被告指示，應無以刷卡借
      貸之理，況被告於上開內部文件批示「努力協調資金調度
      」，顯見被告對華泰旅行社財務狀況不佳，已有所警覺，
      對華泰旅行社後續資金出入，必多留意，另刷卡帳單係由
      華泰旅行社代為清償，則被告對清償帳單之資金用途及流
      向，必詳加審核，足見被告有授權黃薈橋以刷卡方式借款
      ，則證人黃薈橋於106年1月6日偵訊時所述，顯不足採。
　㈡華泰旅行社財務狀況不佳而向原告借貸，惟如附表二所示時
    間為刷卡借貸時，客觀上難認已無償債能力，被告無詐欺原
    告之侵權行為：
　　華泰旅行社於105年10月24日向中國信託商業銀行股份有限
    公司（下稱中國信託）申請委任保證，金額新臺幣（下同）
    2500萬元整，該筆委任保證於105年12月31日前並無墊付金
    額發生；又華泰旅行社於105年度有利息所得合計49,411元
    ，此有中國信託111年2月22日中信銀字第1112000968號函（
    本院卷二第191頁）、稅務電子閘門財產所得調件明細表（
    本院卷二第213頁）等在卷可稽。惟查，華泰旅行社向原告
    等持卡人以刷卡方式借貸，已如上述，足見華泰旅行社財務
    狀況不佳，縱華泰旅行社於105年12月31日前，無委任保證
    款項發生，且105年度仍有利息所得，僅足證明華泰旅行社
    之資金缺口或非甚為嚴重，仍不足證明華泰旅行社無借貸支
    應周轉之需求。惟就華泰旅行社如附表二所示時間為借貸時
    ，是否已無償債能力而言，依中國信託上開函文，於105年1
    2月31日前，華泰旅行社尚有2500萬元委任保證款未動支，
    衡以金融機構擔負委任保證責任，於債務人未如期清償債務
    時，金融機構本於保證人地位代為清償，則債權人獲償之可
    能性甚高，足見金融機構為委任保證，於金融交易市場上應
    具相當擔保效果，則華泰旅行社雖財務狀況不佳，透由中國
    信託之委任保證作為擔保，應仍可輕易取得融資貸款，再參
    以委任保證額為2500萬元，原告刷卡總額為302萬800元，華
    泰旅行社透由融資管道應足以清償刷卡借貸之債務，實難認
    華泰旅行社如附表二所示刷卡借貸時，客觀上已不具償債能
    力，遑論被告有何明知華泰旅行社無償債能力，仍指示黃薈
    橋向原告借款，進而詐欺原告。則原告主張，實難有據。
六、綜上所述，華泰旅行社雖財務狀況不佳，由被告指示黃薈橋
    向原告借貸，惟難認華泰旅行社於借貸時已無償債能力，則
    被告並無詐欺原告。從而，原告依民法第184條第1項前段規
    定，請求被告應分別給付原告如附表一所示之金額，及自起
    訴狀繕本送達翌日起至清償日止，按週年利率百分之五計算
    之利息，為無理由，應予駁回。又原告之訴既經駁回，其假
    執行之聲請即失所附麗，應併予駁回。
七、本件事證已明，兩造其餘攻擊防禦方法與所舉證據，核與本
    件判決結果不生影響，爰不再逐一論駁，附此敘明。
八、據上論結，本件原告之訴為無理由。依民事訴訟法第78條，
    判決如主文。
中　　華　　民　　國　　111 　年　　5 　　月　　17　　日
                          民事第五庭  法  官  呂俊杰
以上正本係照原本作成。
如對本判決上訴，須於判決送達後20日內向本院提出上訴狀。如
委任律師提起上訴者，應一併繳納上訴審裁判費。
中　　華　　民　　國　　111 　年　　5 　　月　　17　　日
                                      書記官  洪王俞萍
附表一：
編號 姓名 金額（新臺幣） 1 劉博文 57萬元 2 許玲敘 63萬6800元 3 張惠珍 51萬6000元 4 張月雲 43萬7000元 5 江玉馨 60萬8000元 6 李輝元 25萬3000元 總計  302萬800元 
附表二：
編號 原告姓名 發卡銀行 刷卡日期 刷卡金額 （新臺幣） 刷卡總金額（新臺幣） 1 許玲敘 中國信託 105年12月11日 120,000元 636,800元 2  玉山銀行  149,000元  3  渣打銀行  189,000元  4  永豐銀行  178,000元  5 張惠珍 臺北富邦 105年12月11日 238,000元 516,000元 6  國泰世華  278,000元  7 張月雲 永豐銀行 105年12月6日 99,000元 437,000元 8  臺北富邦 105年12月14日 240,000元  9  國泰世華 105年12月1日 98,000元  10 江玉馨 臺灣銀行 105年11月1日 140,000元 608,000元    105年11月5日 20,000元  11  中國信託 105年12月14日 190,000元  12  臺北富邦 105年11月2日 140,000元  13  國泰世華 105年12月1日 118,000元  14 李輝元 凱基銀行 105年12月11日 88,000元 253,000元 15  臺北富邦 105年12月5日 165,000元  16 劉博文 中國信託 105年12月6日 298,000元 570,000元 17    102,000元  18   105年12月14日 170,000元  共計     3,020,800元